【裁判字號】    88,上更(一),343
【裁判日期】    890531
【裁判案由】    貪污治罪條例
【裁判全文】
臺灣高等法院臺中分院刑事判決          民國八十八年度上更(一)字第三四三號
    上  訴  人
    即  被  告  戊○○
                        住台中.
    指定辯護人  本院公設辯護人  丙○○
右上訴人因違反貪污治罪條例案件，不服臺灣台中地方法院中華民國八十七年二月二
十七日第一審判決（民國八十五年度訴字第二五七七號，起訴案號：臺灣台中地方法
院檢察署民國八十五年度偵字第一六六三○、二○一○八號），提起上訴，經判決後
，由最高法院發回更審，本院判決如左：
    主      文
原判決關於戊○○侵占財物部分撤銷。
戊○○依據法令從事公務之人員，侵占公有財物，處有期徒刑貳年陸月，褫奪公權
年。
    事      實
一、戊○○自民國（下同）八十一年九月二十二日起，至八十四年十二月二日止，在
    台中縣神岡鄉衛生所擔任課員，承辦總務、會計、健保、人事管理等業務，係依
    據法令從事公務之人員。其於八十四年九月十五日，為辦理公務即繳納神岡鄉衛
    生所八十四年七、八、九月份之員工健保費，而持有台中縣神岡鄉衛生所簽發、
    面額為新台幣（下同）十萬六千五百九十二元、票號為ＮＢ0000000號之
    公庫支票一紙，嗣竟因其先生經商失敗，對外積欠鉅額債務，家計匱乏，為挹注
    家用及清償其先生所欠債務，竟於八十四年九月十九日，持上開公庫支票向台中
    縣神岡鄉農會兌領同額現金之後，即意圖為自己不法之所有，而將上開因公務而
    持有之公有財物十萬六千五百九十二元現金侵占入己，挪用於支付家庭支出及清
    償其先生所欠債務。戊○○事後自覺不妥，乃再於同年十月十二日向他人調得同
    額現款存入台中縣神岡鄉衛生所之公庫帳戶。嗣至同年十一月初，因神岡鄉衛生
    所職員甲○○接獲中央健康保險局中區分局保險費暨滯納金滯納款繳費通知，經
    檢舉始得知上情。
二、案經法務部調查局中部地區機動工作組報請臺灣臺中地方法院檢察署檢察官偵查
    起訴。
    理      由
一、本案被告戊○○經合法傳喚，並未到庭陳述。據其於原審及本院前審時所為之陳
    述，雖均承認伊確於八十四年九月十五日，為繳納神岡鄉衛生所八十四年七、八
    、九月份之員工健保費，持有前開票號為ＮＢ0000000號之公庫支票一紙
    ，嗣亦確於同年九月十九日有將此張公庫支票持向台中縣神岡鄉農會兌領票款十
    萬六千五百九十二元，領款後並未馬上繳納應繳之健保費，係至八十四年十月十
    二日才將同額現款存入台中縣神岡鄉衛生所之公庫帳戶等情，惟被告戊○○矢口
    否認有侵占前開公款之犯罪情事，辯稱：伊係為等神岡鄉衛生所臨時人員之健保
    費，才遲繳本案之健保費，伊並未將此等公款挪為他用，並無侵占此筆公款之犯
    意與行為。
二、第查，(一)神岡鄉衛生所臨時人員之健保費雖有另一帳戶，但如為繳納健保費，大
    可與一般員工之健保費同時開出支票，同時提領，並無分二次提領繳納之理由，
    此已據神岡鄉衛生所出納人員甲○○於本院訊問時證實（見本院八十八年上更一
    字第三四三號卷宗第四十四頁）。甲○○並另證稱：其於收到健保局通知後，有
    問被告何以遲繳，但被告都沒講，問她將錢挪用到何處，被告亦沒講，當時被告
    亦未講錢一直放在抽屜裏，更未說係因欲與臨時人員之健保費一起繳，才有遲繳
    員工健保費之情事（見本院同上卷宗第四十三頁）。神岡鄉衛生所一般員工之健
    保費因此次遲繳事件，八十四年七月份之保險費滯納十八日應繳滯納金七百五十
    八元，另八十四年八月份之保險費滯納九日應繳滯納金三百九十九元，此有中央
    健康保險局中區分局保險費暨滯納金滯納繳款單收據聯附於原審卷宗（見原審卷
    二十四頁）可稽。果如被告所辯，當時其係為等臨時人員之健保費，才有遲繳一
    般員工健保費之行為，則未待可淑華訊問，主動解釋已猶恐不及，豈會於甲○○
    訊問時，尚不告知上情。顯見被告此部分所辯，無非係卸責之詞，不足採信。(二)
    本案被告自六十三年間起，即曾擔任公職，此係其所自承之事實（見偵查卷第二
    十六頁），其在神岡鄉衛生所任職期間，又職掌總務、會計等工作，其對公務員
    挪用公款，係屬犯罪，且刑責不輕，諒無不知之理。惟被告一再於偵、審中承
    認有挪用前開公款（見偵查卷第三十頁、原審卷第七十七頁反面）。若被告無此
    行為，豈有一再供承之理。雖被告所述各該公款之用途無法證明為真實，然究不
    能因此作為被告並無侵占公款之證據。本案被告於案發前，確因其先生經商失敗
    ，對外積欠債務甚多，此情除為被告所是認外，並經證人丁○○及甲○○證實（
    見原審卷第四十頁及本院八十八年度上更(一)字第三四三號卷宗第四十四頁）。是
    被告挪用上開公款，當為清償其先生所欠債務及挹注家用，應無可疑。其將經手
    之公款挪為私用，自堪認定其有不法所有之意圖，而易持有為所有，將各該公款
    侵占入己。復有票號ＮＢ0000000號之前開支票影本及神岡鄉農會代理神
    岡鄉公庫送款憑單影本各一紙附卷（見偵查卷第五十七頁、五十八頁）可稽，事
    證明確，被告之犯行堪以認定。
三、查被告戊○○係依據法令從事公務之人員，其將其所經手之公款予以挪用，而非
    僅將此筆公款存入銀行生息。其於易持有為所有，即將公款加以挪用時，侵占犯
    行即已完成。是被告所為，係犯貪污治罪條例第四條第一項第一款之侵占公有財
    物罪。公訴人認被告係犯同條例第六條第一項第四款之直接圖利之罪，其起訴法
    條尚嫌未洽，應予變更。又查貪污治罪條例已於八十五年十月二十三日經以總統
    令華總（一）義字第八五○○二五一一○○號修正公布，於同年月二十五日生效
    。被告所犯侵占公有財物罪，依該條例修正前規定之刑度為「無期徒刑或十年以
    上有期徒刑，得併科新台幣三百萬元以下罰金」，較之修正後刑度「無期徒刑或
    十年以上有期徒刑，得併科一億元以下罰金」，固以舊法有利於行為人。但新法
    第八條第二項前段規定：「犯第四條至第六條之罪，在偵查中自白，如有所得並
    自動繳交全部所得財物者，減輕其刑」，而依舊法第八條之規定，犯第四條至第
    六條之罪，在偵查中自白者，僅得減輕其刑，是否滅輕，法院仍有斟酌裁量之權
    。又無期徒刑減輕者，為七年以上有期徒刑；有期徒刑之減輕，其最高度及最低
    度應併減輕之，刑法第六十五條第二項、第六十七條規定甚明。本案被告就其所
    犯，有偵查中自白且自動繳交全部所得財物之情形，就其所犯之侵占公有財物罪
    ，新法第四條第一項第一款法定刑併科罰金之數額，雖較舊法為多，但適用新法
    第八條第二項前段為必減其刑，適用舊法第八條則僅為得減輕其刑，適用新法處
    之最高度刑顯較適用舊法之最高度刑輕，兩相比較，自以適用新法對被告較為有
    利，則依照刑法第一項之規，自應適用修正後之貪污治罪條例第四條第一項第一
    款之侵占父有財物罪處斷。查被告就其前開所犯，既於法務部調查局中部地區機
    動工作組偵訊時，自白其犯行（見偵查卷第三十頁），且在此之前，即自動繳交
    全部所得財物，要與貪污治罪條例第八條第二項前段應減輕其刑之要件相當，應
    依上開規定減輕其刑。又被告係為清償其先生所欠債務及挹注家用，而為前開犯
    罪行為，致罹重典，事發前其亦已補回所侵占財物，情輕法重，衡情不無可憫，
    若依其法定最低刑期量處其刑，仍嫌過重，爰併依刑法第五十九條之規定遞減其
    刑。
四、原審就原告前開所犯，予以論罪科刑，固非無見。惟被告所侵占之公款計有十萬
    六千五百九十二元，原審僅認被告侵占之公款為四萬三千元，尚有未合。又本案
    被告前開所犯，就罪刑有關之一切情形比較結果，應以裁判時法有利於被告，其
    說明已有如前述。原審誤認修正後之法律對於上訴人較為不利，而適用行為時法
    即修正前貪污治罪條例第四條第一項第一款之侵占公有財物罪處斷，並依修正前
    貪污治罪條例第十一條、第八條之規定減輕與遞減其刑，亦有未合。本案被告上
    訴否認犯罪，求將原判決撤銷改判無罪，雖無理由。惟原判決上開部分既有前開
    可議之處，即屬無可維持，應由本院將原審就此部分之判決予以撤銷，並予以改
    判。爰審酌被告尚無前科，所侵占之公有財物不多，事後並已自動繳回所得財物
    等一切犯罪情狀，在依貪污治罪條例第八條第二項前段及刑法第五十九條規定減
    輕（遞減）其刑後，量處其刑如主文所示。並依貪污治罪條例第十七條之規定，
    宣告褫奪公權三年。至被告戊○○侵占之公有財物十萬六千五百九十二元，既已
    存入公庫歸還，爰不另為追繳之諭知。又本案被告經合法傳喚，無正當理由不到
庭，不待其陳述，逕行判決。
五、據上論斷，應依刑事訴訟法第三百六十九條第一項前段、第三百六十四條、第三
    百七十一條、第二百九十九條第一項前段、第三百條、貪污治罪條例第二條、第
    四條第一項第一款、第八條第一項、第十七條、刑法第二條前段、第五十九條，
    判決如主文。
本案經檢察官乙○○到庭執行職務。
中      華      民      國    八十九     年     五     月    三十一     日
                                  臺灣高等法院臺中分院刑事第三庭
                                        審判長法  官  方  艤  駐
                                              法  官  劉  連  星
                                              法  官  廖  柏  基
右正本證明與原本無異。
如不服本判決應於收受送達後十日內向本院提出上訴書狀，其未述上訴之理由者並
得於提起上訴後十日內向本院補提理由書（均須按他造當事人之人數附繕本）。
                                              書記官  柯  孟  伶
中      華      民      國    八十九     年     六     月     二        日
貪污治罪條例第四條：有左列行為之一者，處無期徒刑或十年以上有期徒刑，得併科
                    新台幣一億元以下罰金：
                    一、竊取或侵占公用或公有器材、財物者。
                                                                        Ｅ


司法院資訊處製作；財團法人民間司法改革基金會備份。
